【裁判字號】    89,易,162
【裁判日期】    891011
【裁判案由】    過失傷害
【裁判全文】
臺灣嘉義地方法院刑事判決                          八十九年度易字第一六二號
    公  訴  人  臺灣嘉義地方法院檢察署檢察官
    被      告  戊○○
    選任辯護人  戴雅韻
    被      告  乙○○
    選任辯護人  蔡碧仲律師
                汪玉蓮律師
                吳碧娟律師
右列被告因過失傷害案件，經檢察官提起公訴（八十八年度偵字第四五九九號），本
院判決如左︰
    主  文
戊○○從事業務之人，因業務上之過失致重傷，處有期徒刑陸月，如易科罰金，以參
佰元折算壹日。
乙○○無罪。
    事  實
一、戊○○係麗明營造股份有限公司（下簡稱麗明公司）在嘉義市○○路新建「站前
    如邑大樓」（下簡稱如邑大樓）工地之工地主任，該工地之清潔工作由己○○（
    嗣到案後另結）所經營之「湖城清潔行」提供相關工人，再交給麗明公司之工地
    主任戊○○、丙○○負責調度指揮，由甲○○負責勞工安全檢查事項（丙○○、
    甲○○部分未經檢察官起訴）。戊○○係屬從事業務之人，應注意對有墜落之虞
    之工作場所，設置符合標準之必要安全設備，並應充分告知該工地工作人員危險
    區域以促其注意，上開人員對於前揭應注意之義務並無不能注意之情形，竟均疏
    未注意，而未在各樓層逃生梯出口舖設固定鐵板或設置安全警告標誌，並未提示
    前往工作者工地之危險區域促其注意，致使由己○○所僱用前往該工地從事清潔
    工作之丁○○，於民國八十八年一月七日下午一時許在該大樓地下第二層樓進行
    清掃時，因上開工地未作上述之安全措施且未告知危險區域使其注意，以致丁○○因而由該逃生梯出口摔落至地下第三層樓，致使丁○○因而受有第十二腰椎爆
    裂性骨折併下半身癱瘓等重傷害。
二、案經被害人丁○○告訴臺灣嘉義地方法院檢察署檢察官偵查起訴。
    理  由
壹、戊○○有罪部分：
一、訊據被告戊○○固不否認由被告己○○所僱用前往該工地從事清潔工作之丁○○
    ，於右揭時地進行清掃時，由該逃生梯出口摔落至地下第三層樓，致使丁○○因
    而受有第十二腰椎爆裂性骨折併下半身癱瘓等重傷害等情，惟矢口否認有何業務
    致重傷犯行，並以：案發當天，我請假並不在現場，且案發地點並非我的監督
    範圍，清潔工人事由己○○指揮到約定地點工作，再由各分區工程師為竣工驗收
    ，我對清潔工人並無指揮監督之權，且告訴人跌落之逃生梯開口有以模板加以覆
    蓋，且其僅係站前邑大樓工地主任，非工地主管，一個工地有好幾個工地主任
    ，清潔部分由各區域負責人負責，事故區域係丙○○負責負責勞工安全之人
    係甲○○等語置辯。
二、經查：
  (1)右揭犯罪事實，業據被害人丁○○指訴歷歷，並有現場照片五張附卷可查（偵查
    卷第四六、四七頁），且發生事故現場之逃生梯出口並未設有護蓋一節，亦經臺
    灣嘉義地方法院檢察署檢察官至現場勘驗，製有勘驗筆錄一份在卷可查（偵查卷
    第三七頁），而被害人確自地下室二樓逃生梯出口墜落跌至地下室三樓，因而受
    有第十二腰椎爆裂性骨折併下半身癱瘓等重傷害一節，此有驗傷診斷書、身心障
    礙手冊各一份附卷足憑（八十八年偵字第六一三五卷第十二、十三頁）。
  (2)按刑法上過失犯所指「注意義務」，可自下列方面探討司法實務之判斷，、按
    有關刑法上過失犯之構成要件內涵，刑法在分則編各種過失犯罪名中，並未定義
    ，僅於總則篇第十四條規定「應注意、能注意而不注意」為過失。所謂「應注意
    」之具體注意規則為何﹖刑法中並未明文，實際上亦無法規定，此係因各個具體
    案件中，當有害結果發生後，到底行為人應負何種內容的危險防止義務，要視其
    當時之情況，個案認定之，無法預為規定。、故相對於故意犯而言，所有過失
    犯之構成要件中，均存有「空白構成要件」，即在每一過失犯罪個案中，所謂「
    應注意」之注意規則具體內容，均須由法院，逐一探就，而各別進行一個尋找法
    律的過程。、又過失犯罪中其「注意義務」之來源眾多，不限於成文法，可能
    來自命令、習慣、法理，甚至專業作業準則（特別是在醫療過失、職業事故過失
    等專業上之過失）均屬之。倘命令、習慣、法理或作業準則被認定為個案中足以
    避免特定危險發生、而為行為人所應負之「注意規則」後，其在刑法上即取得法
    規範之地位，是以法院在判定過失犯罪時所，首應尋找其注意義務來源之法規範
    。是以過失犯罪中，其注意規則之尋找，是一個法律適用的問題，而不是一個事
    實認定的問題。法院在決定各案注意規則時，而須先從成文法開始尋找，逐一探
    就，如欲在無法律、命令、習慣或具體專業準則之情況下，仍要依法理來科予行
    為人特定之注意義務，更要從社會專業分工或危險分配之觀點，說明課予特定注
    意義務之合理理由（臺灣高等法院八十七年度上訴字第二六七號參照）。
  (3)按勞工安全衛生法第二條規定：本法所稱雇主，為事業主或事業之經營負責人，
    同法第五條亦規定雇主應提供符合標準之必要安全衛生設備，揆諸其立法意旨，
    係因僱傭關係中，勞工受雇主直接之指揮監督，經濟力量及技術獨立性薄弱，對
    工作場所及工作條件極少有商榷空間，為保護其安全及健康，特對最了解其工作
    性質、所需環境、並有專業能力適時提供保護之雇主課以法定義務。故勞工安全
    衛生法第五條及第二十八條課予雇主就職業災害負起上揭勞工安全衛生法上規定
    ，即基於上揭意旨。次按依營造安全衛生設施標準第十條規定：雇主僱用勞工於
    二公尺以上高度之屋頂、開口部分、階梯、樓梯、坡道、工作臺等場所從事作業
    ，應於該處設置護欄或護蓋等防護設備。但如使勞工佩掛有安全帶等而無墜落之
    虞者，不在此限。前開設施標準第十二條第二款規定：雇主依第十條規定設置之
    護蓋，應依左列規定：二、應以有效方法防止滑溜、掉落、掀起或移動。是以雇
    主基於前開設施標準規定，於本件即有於地下室第二樓逃生梯出口設置護蓋之法
    定義務，參諸前開勞工安全衛生法認定雇主負法定義務之立法意旨，對於勞工具
    直接之指揮監督權利之工地主任而言，因勞工對相較於工地主任，在經濟力量、
    技術獨立性顯然薄弱，對工作場所及工作條件極少有商榷空間，為保護其安全及
    健康，特對最了解其工作性質、所需環境、並有專業能力適時提供保護之工地主
    任，因其指揮、監督勞工之行為，而負有保證人地位之注意義務。
  (4)本件被告戊○○確對被害人丁○○就清潔事項有指揮、監督權利一節，業據被害
    人丁○○指訴甚明（偵查卷第五一頁反面、第一○一頁正面末一行），並經被告
    戊○○於偵查中自白：承攬的部分是我跟己○○談的（偵查卷第五二頁正面末五
    行）、己○○將工人載來後，我告訴他們那裡要清掃，其它的部分由他們自己去
    分配（偵查卷第五九頁反面末四行）、他們派來的人有時不一樣，他們來問我時
    ，我就會指示他們要做什麼工作（偵查卷第一○○頁正面末三行）等語在卷，另
    經同案被告己○○陳稱：（問：跟麗明建設如何算錢？）都是跟戊○○、丙○○
    算的（偵查卷第一○○頁末一行）等情節甚詳，被告戊○○確有指揮、監督被害
    人丁○○之行為，而負有保證人地位之注意義務，足堪認定。
  (5)被告戊○○雖辯稱：事故發生現場之工地主任係丙○○，當天亦因請假不在工地
    ，自己並非工地主管云云，惟被告戊○○對清潔工長期係基於指揮監督地位，其
    負有保證人地位之注意義務，已如前述，且被告戊○○對事故現場之逃生梯出口
    未設護蓋一情，未告知被害人，業據被害人指訴明確、被告戊○○自白在卷（見
    偵查卷第五一頁反面第九行、第六○頁正面第一行），被告戊○○顯未盡其注意
    義務，足堪認定，至於事故發生地之工地主任丙○○、負責勞工安全衛生檢查業
    務之甲○○，亦同負有注意義務等情，並不阻卻被告戊○○對注意義務未予注意
    之責任，被告戊○○所辯，自難以採信。
  (6)被告戊○○對前開勞工於二公尺以上高度之開口部分、樓梯等場所從事作業，應
    於該處設置護欄或護蓋等防護設備。且設置之護蓋，應以有效方法防止滑溜、掉
    落、掀起或移動等注意義務，並無不能注意之情事，意不為注意，自應負過失責
    任，該過失行為與被害人因而墜落受有重傷之結果間，顯有相當因果關係存在，
    本件事證明確，被告戊○○業務過失傷害犯行堪予認定。
三、被告戊○○為從事業務之人，核被告戊○○所為係犯刑法第二百八十四條第二項
    後段之業務過失致重傷罪。爰審酌被告犯罪之動機、目的、手段、品行、智識程
    度、所生損害及犯罪後部分坦承犯行，態度尚可等一切情狀，量處如主文所示之
    刑，並諭知易科罰金之折算標準。
貳、乙○○無罪部分：
一、公訴意旨另以：乙○○係麗明公司之負責人，麗明公司在嘉義市○○路新建「站
    前如邑大樓」，乙○○並每月前往巡視一次，該工地之清潔工作則由己○○所經
    營之「湖城清潔行」提供相關工人，再交給麗明公司之工地主任戊○○、丙○○
    負責調度指揮。乙○○屬從事業務之人。乙○○本應隨時對工地之安全設施加以
    注意，改善危險作業環境；乙○○對於前揭應注意之義務並無不能注意之情形，
    竟均疏未注意，而未在各樓層逃生梯出口舖設固定鐵板或設置安全警告標誌，並
    未提示前往工作者工地之危險區域促其注意，致使由己○○所僱用前往該工地從
    事清潔工作之丁○○，於八十八年一月七日下午一時許在該大樓地下第二層樓進
    行清掃時，因上開工地未作上述之安全措施且未告知危險區域使其注意，以致丁○○因而由該逃生梯出口摔落至地下第三層樓，致使丁○○因而受有第十二腰椎
    爆裂性骨折併下半身癱瘓等重傷害，因認被告乙○○涉犯刑法第二百八十四條第
    二項後段之業務過失致重傷罪嫌。
二、（一）公訴人認被告乙○○涉犯上述罪嫌，無非以告訴人丁○○之指訴，驗傷單
    一份附卷可查，及被告吳春生身為麗明公司負責人，工地安全亦屬其業務範圍。
    麗明公司站前如邑大樓工地曾經台灣省政府勞工處南區勞工檢查所檢查發現違反
    勞工安全事項，有該所衛生檢查通知書影本在卷足憑，被告吳春生對於勞工安全
    應注意之事項應知之甚稔，且被告吳春生自承每月至工地巡視一次，對於上開工
    地逃生梯之開口並未以模板加以固定及完全覆蓋，自屬極易發現並加以改善之事
    ，理應加以注意改善，而依當時情況觀之，又無不能加以注意改善之情事，竟疏
    未注意督促公司內相關人員在上開逃生梯口以模板或鐵皮加以固定，顯有過失論
    據。（二）訊據被告乙○○堅決否認涉有業務過失致重傷犯行，辯稱：我是麗明
    公司董事長，案發時麗明公司在全省有十多處之工地，且公司採分層授權制，本
    件公司係授權公司內之南工處處理，我自始至終皆未參與工地之施工管理事宜，
    且公司已將工地之清潔工程交給己○○所經營之湖城清潔行承攬，對於己○○所
    僱用之人我並無指揮監督之權，對於告訴人所受之傷害我並無過失等語。
三、惟按犯罪事實應依證據認定，無證據不得推定其犯罪事實；又不能證明被告犯罪
    者，應諭知無罪之判決，刑事訴訟法第一百五十四條、第三百零一條第一項分別
    定有明文；且認定不利於被告之事實須依積極證據，苟積極證據不足為不利於被
    告事實之認定時，即應為有利於被告之認定（最高法院三十年台上字第八一六號
    判例參照）。又刑法第二百八十四條第二項「業務上過失傷害」，以怠於業務上
    必要之注意為成立要件，所謂業務者，乃指其本人直接所選擇生活上之地位而言
    。如僅因他人怠於業務上必要之注意，其間接管理該事務之人，並非能注意而不
    注意，自不能令負業務上過失之罪責（最高法院二十年上字第七八九號判例參照
    ）。末按刑法上之過失，其過失行為與結果間，在客觀上有相當因果關係始得成
    立。所謂相當因果關係，係指依經驗法則，綜合行為當時所存在之一切事實，為
    客觀之事後審查，認為在一般情形下，有此環境、有此行為之同一條件，均可發
    生同一之結果者，則該條件即為發生結果之相當條件，行為與結果即有相當之因
    果關係。反之，若在一般情形下，有此同一條件存在，而依客觀之審查，認為不
    必皆發生此結果者，則該條件與結果不相當，不過為偶然之事實而已，其行為與
    結果間即無相當因果關係（最高法院七十六年度台上字第一九二號判例參照）。
四、經查：
  (1)按依現代企業組織體，所有者與經營者分離之觀念，在企業組織規模愈大，企業
    管理愈複雜之情況下，企業代表人欲直接管理其所投資之企業實不可能，因此往
    往雇用專業人員管理，如廠長、經理人、工地主任等，在此情況下，如有事故發
    生，自應以實際負責管理之人為處罰對象，方符合刑法處罰實際上為行為之人之
    理念。故勞工安全衛生法第五條及第二十八條所規範之對象乃雇主，苟非該法所
    稱之雇主，即無須就職業災害負起上揭勞工安全衛生法上規定之雇主責任。又事
    業單位以其事業招人承攬時，其承攬人就承攬部分負本法所定雇主之責任，再承
    攬者亦同。又按勞工安全衛生法所謂之雇主，乃指「事業主」或「事業經營之負
    責人」，此勞工安全衛生法第十六條、第二條分別定有明文規定，亦與前揭刑罰
    處罰實際行為人理念相符。
  (2)本件被告乙○○乃麗明公司之董事長，案發時麗明公司同時在全省有十多處工地
    ，基於分層負責授權制，本件工地依公司組織表已授權南工處處理，被告僅負責
    重大政策之決定事宜，此有有麗明公司營利事業登記證及各地營建施工資料、組
    織表各一份（審判卷第一四七頁至第一九四頁）附卷可查；且站前如邑大樓工地
    有麗明公司南工處處長即勞工安全衛生檢查員甲○○、工地主任丙○○、戊○○
    等人分層負責等情，業經戊○○陳明在卷，核與證人項俊龍於偵查中證述（偵查
    卷第五九頁正面第一行、第一○○頁反面）、證人丙○○於偵查、審理中證述在
    卷。
  (3)參以麗明公司前曾將工地之清潔工程交由己○○之湖城清潔行承攬，有發票及廠
    商領款表影本可稽（見審判卷第一一五頁、第一一九頁），本件站前如邑之清潔
    工程，亦由另被告己○○承攬，有承攬契約書影本可稽（見審判卷第一二○頁至
    一三二頁），此契約書雖係事後為請領保險費而補簽，之前則均依公司規定，在
    三十萬元範圍內以修造發包核決書代替（見審判卷第一三三頁），末參諸告訴人
    於偵查中陳稱：我的薪水每月向己○○領，都是己○○載我們到現場找工地主任
    等語（偵查卷第二一頁正面第三行、五一頁反面末三行），被害人丁○○並非麗
    明公司與己○○間承攬契約之承攬人，被告乙○○既未參與本件契約之簽訂，亦
    未參與系爭工地之施工管理事宜，足堪認定。
  (4)末參以站前如邑工程，雖經臺灣省政府勞工處南區勞工檢查所（現改為行政院勞
    工委員會南區勞工檢查所，下簡稱南檢所）實施檢查，因未符合標準而被勒令停
    工，然於限期即八十七年二月十四日前已改善，且當時並未就未覆蓋逃生出口之
    事項檢查，此經證人即南檢所檢查員郭清吉證述在卷（審判卷第二一三頁正面第
    一行起），並有臺灣省政府勞工處南區勞工檢查所營造業安全衛生檢查結果通知
    單一份附卷可稽（審判卷第一三四至一三七頁），被告乙○○就勞工安全未合格
    部分，在其分層授權範圍內已盡其注意能事。
  (5)綜上事證，被告乙○○既係經營管理授權體系最頂層之授權者，而難認定其對所
    屬之各個工地之有關安全衛生設施、維護均負注意義務，自不得認為被告乙○○
    就本件事故地點工地之勞工衛生安全有何應注意、能注意而未予注意之事項，被
    告乙○○所辯尚堪採信，是被告乙○○於本案結果之發生，自無法令負注意之義
    務，而與被害人之死亡間無相當因果關係，難令其負業務過失致死之罪責。揆諸
    前揭說明，復查無其他積極證據足資證明被告乙○○有何業務過失致死犯行，其
    犯罪應尚屬不能證明，應為無罪之諭知。
據上論斷，應依刑事訴訟法第二百九十九條第一項前段、第三百零一條第一項，刑法
第二百八十四條第二項後段、第四十一條，罰金罰鍰提高標準條例第一條前段、第二
條，判決如主文。
本案經檢察官林俊良到庭執行職務
中      華      民      國    八十九    年      十      月     十一     日
                                      臺灣嘉義地方法院刑事第一庭
                                  法  官  蔡  廷  宜
右正本證明與原本無異。
如不服本判決，應於判決送達後十日內向本院提出上訴狀( 應附繕本 )。
中      華      民      國    八十九    年      十      月     十一     日
                                          書記官  尹  玉  琪
附錄本案論罪科刑法條全文
刑法第二百八十四條
因過失傷害人者，處六月以下有期徒刑、拘役或五百元以下罰金。致重傷者，處一年
以下有期徒刑、拘役或五百元下罰金。
從事業務之人，因業務上之過失傷害人者，處一年以下有期徒刑、拘役或一千元以下
罰金。致重傷者，處三年以下有期徒刑、拘役或二千元以下罰金。


司法院資訊處製作；財團法人民間司法改革基金會備份。
